Inventaris van het archief van A.H. Bots [levensjaren 1816-1878]; A.G. Bots [levensjaren 1826-1882], 1853-1873
Nationaal Archief, Den Haag
Collectie 327 Bots
Bots
1853-1873
C22295
0.30 meter; 18 inventarisnummers.
Nationaal Archief, Den Haag
Amandus Hubertus Bots (1816-1878)
Arnoldus Gerardus Bots (1826-1882)
Amandus Hubertus Bots (1816-1878) en Arnoldus Gerardus Bots (1826-1882), twee broers uit Helmond, kochten in 1853 de katoenplantage Esthersrust in Suriname. Het archief bestaat uit fotokopieën van het bedrijfsarchief, en is niet volledig. Voorkomende onderwerpen in de correspondentie zijn de verhandelde goederen, de prijzen, het transport en de marktsituatie, en ook het woon- en werkklimaat van de negers op de plantage, kritiek op het koloniaal regeringsbeleid en de familieomstandigheden in Nederland.
Archiefvorming
Geschiedenis van de archiefvormer
Amandus Hubertus Bots (1816-1878) en Arnoldus Gerardus Bots (1826-1882), twee broers uit Helmond, kochten in 1853 de katoenplantage Esthersrust, 850 akkers groot en gelegen aan het kanaal van Warappa in Suriname. Om hun belangen aldaar te behartigen werd de fa. J. Haase & Zoon, handelaren in scheepsprovisiën te Amsterdam, ingeschakeld.
J.P. Haase jr., een zoon van J. Haase, werd benoemd tot agent in Paramaribo van de gebroeders Bots. In hun opdracht kocht en verkocht hij goederen. Zo werden onder meer koffiezakken, katoen en suiker van Paramaribo naar Amsterdam en wijn, bier, jenever, olie, galanterieën en parfumerieën van Amsterdam naar Paramaribo verscheept. In Amsterdam werden de goederen weer verder verhandeld door de fa. J. Haase & Zoon. Daar J.P. Haase jr. verantwoording schuldig was aan de gebroeders Bots werden regelmatig maand- en kwartaalstaten en extractkasrekeningen van de plantage Esthersrust verzonden.
Jan, het zoontje van de agent in Paramaribo, is bij vertrek van zijn vader uit Nederland bij F. Hoebens, schoolmeester te Asten, in de kost gedaan. De gebroeders Bots oefenden toezicht uit, regelden de financiën en hielden de vader op de hoogte van de opvoeding van zijn zoon.
De gebroeders Bots bezaten ook de katoenplantage Killenstein, 725 akkers groot en gelegen aan de rivier Commewijne, eveneens in Suriname. Uit enkele brieven blijkt dat er tussen de plantages Killenstein en Esthersrust goederen uitgewisseld werden.
De correspondentie tussen de agent J.P. Haase jr. en de gebroeders Bots werd grotendeels in duplo gevoerd. Eén serie brieven is genummerd, de andere niet. Beide series zijn niet compleet. In februari 1868 is de nummering van 309 op 411 overgegaan. Zeer waarschijnlijk ontbreekt nummer 310 of 410. Ook komen enkele dubbele nummers voor, zoals bij 423 en 545. Deze twee series brieven hebben globaal wel dezelfde inhoud, maar zijn niet geheel gelijkluidend. De reden hiervan kon helaas niet achterhaald worden. Bij enkele brieven zijn een postale toelichting en een getypt afschrift gevoegd. Het merendeel van de correspondentie betreft de verhandelde goederen, de prijzen, het transport en de marktsituatie. Enkele andere onderwerpen die voorkomen zijn: het woon- en werkklimaat van de negers op de plantage, kritiek op het koloniaal regeringsbeleid en de familieomstandigheden in Nederland.
Geschiedenis van het archiefbeheer
De verwerving van het archief
De rechtstitel is (nog) onbekend
Inhoud en structuur van het archief
2.21
Inhoud
Het archief, 0,2 m', bestaat geheel uit fotokopieën, die in 1977 werden gemaakt van originelen in het bezit van drs. A.F. Holleman en prof. dr. H. Lint, die in deze hun welwillende medewerking verleend hebben (zie correspondentie van de Tweede Afdeling van het Algemeen Rijksarchief de brieven D 9.166/1977 en D 9.93/1978). De stukken waren uit filatelistisch oogpunt op een veiling aangekocht. Dit is één van de oorzaken waarom het hier slechts een gedeelte van een bedrijfsarchief betreft. De correspondentie van de gebroeders Bots met binnenlandse leveranciers en afnemers is eveneens in eigendom van de voornoemde heren, zij het niet compleet. Kopieën van deze correspondentie berusten bij het gemeentearchief van Helmond, daar het hier meer om regionale aangelegenheden gaat.
Aanwijzingen voor de gebruiker
Openbaarheidsbeperkingen
Volledig openbaar.
Materiële beperkingen
Aanvraaginstructie
Openbare archiefstukken kunnen online worden aangevraagd en gereserveerd. U kunt dit ook via de terminals in de studiezaal van het Nationaal Archief doen. Om te kunnen reserveren dient u de volgende stappen te volgen:
U maakt een profiel aan op www.gahetna.nl, en logt vervolgens in
Via de archiefinventaris (alleen de beschrijvingen met rode nummers) selecteert u het gewenste archiefstuk door op de knop 'Reserveren' te klikken
In het volgende scherm geeft u aan op welke dag u het archiefstuk wilt inzien
Indien u zich bevindt in de studiezaal en een tafelnummer heeft ontvangen kunt u dit nummer vermelden. Als u geen tafelnummer heeft kunt u tafelnummer 777 laten staan
Vervolgens bevestigt u uw reservering door deze te versturen.
Verwant materiaal
Beschikbaarheid van kopieën
Beschrijving van de series en archiefbestanddelen
- J.P. Haase jr., 1.
  - Ingekomen brieven van J.P. Haase jr., agent van de plantage Esthersrust te Suriname, genummerd., 1853, 1855, 1856, 1868, 1873 en z.j.; 1-6; 5 omslagen en 1 stuk
    Niet compleet.
    - 1853, 1
      3 (21-7-1853), 11 (5-11-1853), 12 (20-11-1853), 13 (5-12-1853)
    - 1855, 2
      43 (5-1-1855), 45 (5-2-1855), 49 (21-3-1855), 50 (5-4-1855), 52 (18-4-1855), 57 (21-6-1855), 59 (13-7-1855), 60 (21-7-1855), 65 (1-10-1855), 66 (5-10-1855)
    - 1856, 3
      87 (19-6-1856), 88 (5-7-1856), 95 (21-9-1856), 97 (5-10-1856), 98 (21-10-1856), 101 (21-11-1856), 102 (3-12-1856).
    - 1868, 4
      306 (4-1-1868), 307 (19-1-1868), 309 (4-2-1868), 411 (20-2-1868), 412 (6-3-1868), 413 (20-3-1868), 414 (4-4-1868), 415 (19-4-1868), 416 (2-5-1868), 417 (20-5-1868), 418 (3-6-1868), 419 (19-6-1868), 421 (20-7-1868), 422 (4-8-1868), 423 (20-8-1868), 423 (4-9-1868), 424 (20-9-1868), 425 (20-9-1868), 429 (3-12-1868).
    - 1873, 5
      535 (2-1-1873), 536 (20-1-1873), 537 (2-2-1873), 538 (20-2-1873), 539 (1-3-1873), 540 (20-3-1873), 541 (2-4-1873), 542 (20-4-1873), 544 (20-5-1873), 545 (2-6-1873), 545 (19-6-1873), 546 (2-7-1873), 547 (20-7-1873), 548 (2-8-1873), 549 (20-8-1873), 550 (2-9-1873), 552 (20-9-1873), 553 (2-10-1873), 554 (20-10-1873), 555 (20-11-1873), 558 (20-12-1873).
    - Z.j., 6
  - Vrachtbrief van de schipper P. Rijntjes voor het vervoer van 41 balen katoen met het schip "Suriname" van Paramaribo naar Amsterdam voor J.P. Haase jr., 13 november 1854; 7; 1 stuk
    In dorso de kostenberekening.
  - Catalogus van een Surinaamse koffieveiling, gehouden ten huize van A. van Es, in "De Brakke Grond", in de Nes te Amsterdam door verschillende makelaars. Gedrukt, met aantekeningen., 1863; 8; 1 katern
  - Ingekomen wisselbrief van J.P. Haase jr. 4 november 1867, afgelost op 9 december 1867., 9; 1 stuk
  - Ingekomen wisselbrief van J.P. Haase jr. 20 november 1867, afgelost op 21 december 1867., 10; 1 stuk
  - Ingekomen wisselbrief van J.P. Haase jr. 19 december 1867, afgelost op 18 januari 1868., [1867-1868]; 11; 1 stuk
- J. Haase & Zoon, 2.
  - Ingekomen brief van J. Haase & Zoon te Amsterdam, ter begeleiding van een zending monsters en taxatie van 40 pakken katoen, met bijlagen., 22 juni 1855; 12; 3 stukken
    Met toelichting.
  - Ingekomen reçu voor verzending van een pakje van J. Haase & Zoon te Amsterdam met de "Algemeene Expeditie" van H. Timmermans & Comp., 1 augustus 1855; 13; 1 stuk
  - Ingekomen rekening van W. Brummer, Schröder & Co. voor J. Haase & Zoon te Amsterdam wegens levering van 1306 yards zakkengoed met dubbele schering geweven., 7 april 1868; 14; 1 stuk
  - Ingekomen kwitantie van J. Haase & Zoon te Amsterdam., 6 september 1872; 15; 1 stuk
- F. Hoebens, 3.
  - Ingekomen brief van F. Hoebens, schoolmeester te Asten, houdende het verzoek om Jan Haase zo spoedig mogelijk te laten komen, daar de school al begonnen is., 19 september 1853; 16; 1 stuk
  - Ingekomen brief van F. Hoebens, schoolmeester te Asten, houdende opgave van gemaakte onkosten voor de opvoeding van Jan Haase., 15 mei 1855; 17; 1 stuk
- Jan Haase, 4.
  - Ingekomen brief van Jan Haase, houdende nieuwjaarswensen., 1 januari 1855; 18; 1 stuk